臺灣高等法院民事判決
109年度再易字第103號
再審原告    豪門福星第三期社區公寓大廈管理委員會

法定代理人  張宏瑋  
訴訟代理人  王勝弘
再審被告    呂蔡美玉
            王玉桂  
            陳聰周  
共      同
訴訟代理人  葛彥麟律師            
上列當事人間確認管委會決議無效再審之訴事件，再審原告對於
中華民國109年9月9日本院109年度上字第199號確定判決提起再
審，本院於110年3月17日言詞辯論終結，判決如下：
    主      文
再審之訴駁回。
再審訴訟費用由再審原告負擔。
    事實及理由
壹、程序方面：
　　按再審之訴，應於30日之不變期間內提起。前項期間，自判
    決確定時起算，判決於送達前確定者，自送達時起算。民事
    訴訟法第500條第1項、第2項前段定有明文。本件再審原告
    上訴之訴訟標的金額未逾新臺幣（下同）150萬元，依民事
    訴訟法第466條第1項規定，不得上訴第三審，是本院109年
    度上字第199號判決（下稱原確定判決）於民國109年9月9日
    宣判後即告確定，嗣於109年9月22日送達再審原告（本院卷
    第79頁送達證書影本），則再審原告於109年10月8日提起本
    件再審之訴（本院卷第3頁），未逾上開規定之30日不變期
    間，合先敘明。
貳、實體方面：
一、再審原告主張：再審被告訴請確認豪門福星第3期社區公寓
    大廈（下稱系爭社區）於107年1月21日召開第23屆臨時區分
    所有權人會議(下稱系爭會議），關於「管理費調整投票表
    決」事項，決議：「同意調整為50/坪、IJ棟、1樓及2樓管
    理費回復正常收費」（下稱系爭決議），有權利濫用情事而
    為無效，經臺灣新北地方法院108年度訴字第1539號判決駁
    回，其提起上訴，經原確定判決廢棄前程序第一審判決，並
    確認系爭決議無效。然系爭社區管理費，係用於公共用電、
    保全公司服務費、人員薪資、共用部分（含電梯、機電保養
    ）之清潔維護、修繕改良等眾多繁雜項目，電梯維護相關費
    用所占總體經常性費用之比例極低，縱再審被告就電梯實際
    用益狀態較其他樓層住戶為少，亦不得僅以此認再審被告應
    繳之管理費用得較其他樓層住戶為少。且社區價值及使用效
    益與該社區整體之外觀結構、管理維護等要素相關，系爭社
    區管理維護良好，有助社區使用效益或交易價格之提昇，故
    不得謂再審被告無庸或減免分攤管理費之理，且系爭決議僅
    將之前調降再審被告管理費之優惠取消，回復按區分所有權
    人應有部分比例計收，並非調漲管理費，系爭決議並無所謂
    再審原告所得利益少，而他人及國家社會所受損害甚大，以
    損害再審被告為主要目的之情形。故原確定判決以1、2樓房
    屋管理費之漲幅，與其他樓層之漲幅比例相較高出甚多，然
    再審被告就電梯之實際用益狀態較其他樓層住戶為少為由，
    認系爭決議違反民法第148條第1項規定，已錯誤適用民法第
    148條規定，並與最高法院45年台上字第105號判例有違；且
    判決結果將與公寓大廈管理條例第10條第2項關於管理費應
    按應有部分比例計收之規定有違，自屬法規顯有錯誤。爰依
    民事訴訟法第496條第1項第1款提起再審之訴，求為判決：㈠
    原確定判決廢棄。㈡再審被告於前程序之上訴駁回。
二、再審被告則以：公寓大廈管理條例第10條第2項固有管理費
    應按區分所有權人之應有部分比例繳納之規定，然依其但書
    可知仍可經由區分所有權人透過會議予以變更，伊等之前管
    理費即依此減半繳納，可見該條前段並非強制規定。又原確
    定判決係以再審被告與其他住戶每月管理費調漲幅度高達百
    分之106.59為由，而認系爭決議有民法第148條權利濫用情
    形，自無適用民法第148條錯誤情事，再審原告以民事訴訟
    法第496條第1項第1款提起再審之訴，並無理由等語，資為
    抗辯。並答辯聲明：再審之訴駁回。
三、按民事訴訟法第496條第1項第1款所謂適用法規顯有錯誤者
    ，係指確定判決所適用之法規顯然不合於法律規定，或與司
    法院現尚有效及大法官會議之解釋，或最高法院有效之判例
    顯然違反者而言，含消極之不適用法規，顯然影響裁判者，
    但不包含漏未斟酌證據、判決理由不備、判決理由矛盾、取
    捨證據及認定事實錯誤之情形在內（司法院大法官釋字第17
    7號解釋、最高法院60年台再字第170號判例、63年台上字第
    880號判例、92年度台上字第320號判決意旨參照）。茲查：
㈠、再審原告雖主張原確定判決適用民法第148條錯誤云云。然按
    行使權利有無權利濫用，均係對於權利行使所作行為價值之
    判斷，除有涉及法律原則重要性之情形外，屬於事實審法院
    依職權認定事實之問題，尚不生適用法規顯有錯誤情事（最
    高法院72年度台再字第164號判決意旨參照）。原確定判決
    業已說明其認定系爭決議有違反民法第148條規定，係以：
    「系爭決議前1、2樓房屋每月每坪管理費為23元，決議後為
    每坪50元，每坪調幅為117.4%(50-23=27，27÷23×100%=117.
    4%，小數點後2位四捨五入)；至於3樓以上房屋之管理費，
    系爭決議前為每坪45元，決議後為每坪50元，每坪調幅為11
    .11%(50-45=5，5÷45×100%=11.11%)。系爭決議就1、2樓房
    屋及其他樓層房屋之管理費調幅差異高達106.59%(117.4%-1
    1.11%=106.59%)，揆諸前開說明，被上訴人（即再審原告）
    自應就該明顯不同之漲幅差別，提出客觀上合理的理由，且
    區別程度須具有相當性，否則難謂無利用多數決優勢之恣意
    而顯失公平。但系爭決議僅以：『因IJ棟、1樓及2樓店面住
    戶管理費半價，是因當初建商因素調降，經住戶反應及委員
    會討論決定一併回復正常。因社區老舊及物價上漲，現今每
    年支出多為打平或逆差，回復50元/坪，是彌補之前之大支
    出與面對未來之挑戰』為由。對於1、2樓房屋管理費最初為
    何因建商因素調降、管理費調降後住戶反應之具體內容、管
    理委員會討論決定之過程與結果，系爭決議並未說明，難認
    被上訴人已提出不同漲幅差別之客觀上合理理由。並審酌被
    上訴人提出之相片、中庭平面圖，及勘驗相片及錄影光碟後
    ，認上訴人（即再審被告）就電梯之實際用益狀態，明顯較
    其他樓層住戶為少，已為當初第1次區分所有權人會議決議
    所考量，而為1、2樓房屋管理費原收取半價緣由。另系爭社
    區之公共設施老舊，所收管理費不敷支出等情事，所調漲管
    理費理應由全體住戶共同承擔，而非個別住戶。系爭決議實
    為系爭社區3樓以上區分所有權人藉由多數決之人數優勢，
    形成對系爭社區1、2樓之少數區分所有權人不利之分擔決議
    ，有民法第148條第1項規定之權利濫用情事，系爭決議應屬
    無效。」等語（見原確定判決第3頁㈡至第5頁㈥）；乃係斟酌
    兩造辯論意旨及調查證據之結果，而依自由心證所為之事實
    認定。再審原告主張原確定判決上開認定有錯誤適用民法第
    148條規定，違反最高法院45年台上字第105號判例云云，揆
    諸其理由，無非係在指摘原確定判決取捨證據失當、認定事
    實錯誤，核非屬民事訴訟法第496條第1項第1款所定適用法
    規顯有錯誤範疇，難認可採。
㈡、再審原告固又主張原確定判決違反公寓大廈管理條例第10條
    第2項，關於管理費應按應有部分比例負擔之規定云云。惟
    按公寓大廈共用部分、約定共用部分之修繕、管理、維護，
    由管理負責人或管理委員會為之。其費用由公共基金支付或
    由區分所有權人按其共有之應有部分比例分擔之。但修繕費
    係因可歸責於區分所有權人或住戶之事由所致者，由該區分
    所有權人或住戶負擔。其費用若區分所有權人會議或規約另
    有規定者，從其規定，公寓大廈管理條例第10條第2項定有
    明文。是共用部分之管理維護費用，以按區分所有權人共有
    之應有部分比例分擔為原則，惟區分所有權人會議或規約得
    依專有部分及共用部分坐落之位置關係、使用目的及利用狀
    況等情事，就公寓大廈共用部分之修繕、管理及維護費用之
    負擔，為有別於共有之應有部分比例之分擔規定（最高法院
    109年度台上字第1025號判決意旨參照）。且系爭社區就1、
    2樓住戶之管理費原已調降，並非依其等住戶之應有部分比
    例繳納，有系爭社區85年7月28日會議紀錄可參（第一審卷
    第123至第125頁），顯見管理費非不可透過區分所有權人會
    議決議以有別於共用部分之應有部分比例分擔。是原確定判
    決認系爭決議無效，即形成仍維持系爭社區之前未以應有部
    分比例計收管理費之決議，自無違反公寓大廈管理條例第10
    條第2項規定之情形，再審原告指摘原確定判決此部分有違
    該條規定之適用法規錯誤云云，亦屬無據。
四、綜上所述，再審原告主張原確定判決有民事訴訟法第496條
    第1項第1款規定之再審事由，為無理由，其再審之訴應予駁
    回。
五、本件事證已臻明確，兩造其餘攻擊防禦方法及所用之證據，
    經本院審酌後，認為均不足以影響本判決結果，爰不逐一論
    列，併此敘明。
六、據上論結，本件再審之訴為無理由，依民事訴訟法第78條，
    判決如主文。
中　　華　　民　　國　　110 　年　　3 　　月　 31　　日
                  民事第十三庭
                      審判長法  官  邱景芬
                            法  官  林純如
                            法  官  柯雅惠
正本係照原本作成。
不得上訴。
中　　華　　民　　國　　110 　年　　3 　　月　　31　　日
　　　　　　　　　　　　　  書記官  陳欣怡